【裁判字號】    94,訴,1751
【裁判日期】    950123
【裁判案由】    拆屋還地
【裁判全文】
臺灣高雄地方法院民事判決              94年度訴字第1751號
原      告  丁○○
訴訟代理人  丙○○
被      告  立大農畜興業股份有限公司
法定代理人  乙○○
訴訟代理人  甲○○
當事人間拆屋還地事件，本院於民國95年1 月9 日言詞辯論終結
，判決如下：
    主  文
被告應將坐落高雄縣路竹鄉○○段六六○號土地內，如附圖水溝
虛線至上開地號西側地籍線部分面積四五二點七二平方公尺之地
上物拆除及回復原狀，將土地返還原告。
訴訟費用由被告負擔。
    事實及理由
一、原告主張：原告所有坐落高雄縣路竹鄉○○段660 號土地（
    重測前為三爺埤段491 號，下稱系爭土地），與被告所有坐
    落同地段643 號土地（重測前為三爺埤段491-1 號）相鄰。
    詎被告未得原告同意，亦無合法權源，竟越界無權占有原告
    所有上開土地，占用面積為452.72平方公尺，用以搭建地上
    物（包含工廠及排水溝）之用，使原告所有權之行使受有損
    害，爰依民法第767 條之規定，請求被告將占有之地上物拆
    除及回復原狀，將土地返還原告等語。乃聲明求為判命被告
    應將原告所有坐落高雄縣路竹鄉○○段660 號土地，如附圖
    水溝虛線至上開地號西側地籍線部分面積452.72平方公尺之
    地上物拆除及回復原狀，將土地返還原告。
二、被告則以：被告於系爭土地上建有圍牆及排水溝迄已歷30載
    ，至民國93年7 月地籍圖重測後，始生占有原告土地之事，
    該圍牆及排水溝存在已久，既為原告所默認，被告即無侵占
    之事實等語，資為抗辯。並聲明求為駁回原告之訴。
三、兩造不爭執及爭執事項：
  (一)不爭執事項：原告所有坐落高雄縣路竹鄉○○段660地號土
    地，與被告所有坐落同地段643地號土地相鄰。被告占有原
    告所有上開土地，占用面積為452.72平方公尺，用以搭建地
    上物（包含排水溝及圍牆）之用。
  (二)爭執事項：被告占有上開土地有無正當權源？
四、按所有人對於無權占有或侵奪其所有權者，得請求返還之，
    對於妨害其所有權者，得請求除去之，有妨害其所有權之虞
    者，得請求防止之，民法第767條定有明文。又按以無權占
    有為原因，請求返還所有物之訴，被告對原告就其物有所有
    權存在之事實無爭執，而僅以非無權占有為抗辯者，原告於
    被告無權占有之事實，無舉證責任。被告應就其取得占有係
    有正當權源之事實證明之。如不能證明，則應認原告之請求
    為有理由（最高法院92年度台上字第312號裁判參照）。查
    原告主張其為系爭土地之所有人，業據提出土地登記謄本為
    證（本院卷第42頁），並經本院於94年10月21日會同地政人
    員現場勘測屬實，製有勘驗筆錄及拍攝現場照片4 幀可憑（
    本院卷第47至50頁），另被告之地上物（含排水溝及圍牆）
    無權占有如附圖水溝虛線至上開地號西側地籍線部分面積
    452. 72 平方公尺，復為高雄縣路竹地政事務所測量，有該
    所於94年12月27日以路地所二字第0940009719號函附有複丈
    成果圖在卷可稽（本院卷第64、65頁）。上開事證為被告所
    不爭執，故原告主張被告上開地上物占有其土地，堪信為真
    實。至被告抗辯其占有原告土地係經原告默認，並非無權占
    有乙節，為原告所否認，自應由被告負舉證責任，然被告就
    其所辯未能舉證以實其說，是原告主張被告無權占有系爭土
    地，堪予採取。從而，原告依上開規定，請求被告拆除其占
    有之地上物，並返還土地，洵屬有據。
五、綜上所述，原告為系爭土地之共有人，被告之地上物無權占
    有如附圖水溝虛線至上開地號西側地籍線部分面積452.72平
    方公尺，原告依民法第767 條之規定，請求被告將該地上物
    拆除及回復原狀，並返還土地，為有理由，應予准許。本件
    事證已臻明確，兩造其餘攻擊防禦方法或舉證，於判決結果
    均不生影響，爰不一一贅述，附此敘明。
據上論結，原告之訴為有理由，依民事訴訟法第78條，判決如主
文。
中    華    民    國    95    年    1     月   23     日
                  民事第五庭法  官  魏式璧
正本係照原本作成。
如不服本判決，應於送達後20日內，向本院提出上訴狀並表明上
訴理由，如於本判決宣示後送達前提起上訴者，應於判決送達後
10日內補提上訴理由書（須附繕本）。
中    華    民    國    95    年    1     月   23     日
                            書記官  楊明月


司法院資訊處製作；財團法人民間司法改革基金會備份。
